ACORDAO-COMPLETO-2433619

ACÓRDÃO 12524/2020 ATA 41/2020 - PRIMEIRA CÂMARA

VISTOS, relatados e discutidos estes autos de tomada de contas especial em desfavor dos Srs. Juarez Alves Lima e José Ribamar Moreira Gonçalves, ex-prefeitos de Icatu/MA nos períodos 2009-2012 e 2013-2016, respectivamente, em razão da impugnação total das despesas realizadas no âmbito do TC/PAC 0103/2009;
	ACORDAM os ministros do Tribunal de Contas da União, reunidos em sessão da 1ª Câmara, diante das razões expostas pelo relator, em: 
9.1. julgar irregulares as contas dos Srs. Juarez Alves Lima (XXX.050.733-XX) e José Ribamar Moreira Gonçalves (XXX.804.193-XX) , com fundamento nos arts. 1º, inciso I, 16, inciso III, alíneas "a", "b" e "c", da Lei 8.443/1992, c/c arts. 1º, inciso I, 209, incisos I, II e III, do Regimento Interno;
9.2. condenar os responsáveis indicados no subitem anterior, com fundamento no art. 19, caput, da Lei 8.443/1992, c/c o art. 210 do Regimento Interno do TCU, ao pagamento das importâncias a seguir especificadas, com a fixação do prazo de 15 (quinze) dias, a contar da notificação, para comprovar, perante o Tribunal (art. 23, inciso III, alínea "a" da Lei 8.443/1992, c/c o art. 214, inciso III, alínea "a", do Regimento Interno) , o recolhimento da dívida aos cofres do Tesouro Nacional, atualizada monetariamente e acrescida dos juros de mora, calculados a partir das datas discriminadas, até a data do recolhimento, na forma prevista na legislação em vigor:
	9.2.1. responsável: Juarez Alves Lima (XXX.050.733-XX) :
	DATA DE OCORRÊNCIA
	VALOR HISTÓRICO (R$) 

	25/06/2012
	556.414,52

9.2.2. responsável: José Ribamar Moreira Gonçalves (XXX.804.193-XX) :
	DATA DE OCORRÊNCIA
	VALOR HISTÓRICO (R$) 

	15/10/2013
	417.310,90

9.3. aplicar aos Srs. Juarez Alves Lima (XXX.050.733-XX) e José Ribamar Moreira Gonçalves (XXX.804.193-XX) a multa individual prevista no art. 57 da Lei 8.443/1992, c/c o art. 267 do Regimento Interno, nos valores, respectivamente, de R$ 60.000,00 (sessenta mil reais) e R$ 50.000,00 (cinquenta mil reais) , fixando-lhes o prazo de 15 (quinze) dias, a contar da notificação, para que comprove, perante o Tribunal (art. 214, inciso III, alínea "a" do Regimento Interno) , o recolhimento da dívida aos cofres do Tesouro Nacional, atualizada monetariamente desde a data deste acórdão até a do efetivo recolhimento, se for paga após o vencimento, na forma da legislação em vigor;
9.4. autorizar, desde logo, nos termos do art. 28, inciso II, da Lei 8.443/1992, a cobrança judicial das dívidas, caso não atendida a notificação;
9.5. autorizar, desde logo, caso solicitado e o processo não tenha sido remetido para cobrança judicial, o pagamento das dívidas em até 36 (trinta e seis) parcelas mensais e consecutivas, nos termos do art. 26 da Lei 8.443/1992, c/c o art. 217 do Regimento Interno/TCU, fixando-se o vencimento da primeira parcela em 15 (quinze) dias, a contar do recebimento da notificação, e o das demais a cada mês, devendo incidir sobre cada valor mensal os correspondentes acréscimos legais, na forma prevista na legislação em vigor, sem prejuízo de alertar os responsáveis de que a falta de comprovação do recolhimento de qualquer parcela implicará o vencimento antecipado do saldo devedor; e
9.6. esclarecer aos responsáveis que, caso se demonstre, por via recursal, a correta aplicação dos recursos, mas não justifique a omissão da prestação de contas, o débito poderá ser afastado, mas permanecerá a irregularidade das contas, dando-se ensejo à aplicação da multa prevista no art. 58, inciso I, da Lei 8.443/1992; e
9.7. dar ciência deste acórdão à Fundação Nacional de Saúde e aos responsáveis, para ciência, e ao Procurador-Chefe da Procuradoria da República no Estado do Maranhão, em atenção  ao § 3º do art. 16 da Lei 8.443/1992, c/c o § 7º do art. 209 do Regimento Interno do TCU, para adoção das medidas que entender cabíveis.

Tomada de Contas Especial instaurada em razão de omissão no dever de prestar contas dos recursos disponibilizados pelo Termo de compromisso PAC 0103/09, que tinha por objeto a execução de sistema de abastecimento de água no município de Icatu/MA.

Primeira Câmara

Município de Icatu - MA.

3. Responsáveis: Jose Ribamar Moreira Gonçalves (XXX.804.193-XX) e Juarez Alves Lima (XXX.050.733-XX).

13.1. Ministros presentes: Walton Alencar Rodrigues (Presidente), Benjamin Zymler, Bruno Dantas e Vital do Rêgo (Relator).
13.2. Ministros-Substitutos presentes: Augusto Sherman Cavalcanti e Weder de Oliveira.

UNIAO VS JUAREZ ALVES LIMA

VITAL DO RÊGO

Adoto como relatório o pronunciamento da Secretaria de Controle Externo de Tomada de Contas Especial (peça 84) a seguir transcrito, que contou com a anuência do corpo diretivo da unidade (peças 85 e 86) e do representante do Ministério Público junto ao TCU (peça 87) : 
INTRODUÇÃO 
Trata-se de tomada de contas especial instaurada pela Funasa em desfavor de Juarez Alves Lima e José Ribamar Moreira Gonçalves, prefeitos de Icatu/MA nos períodos 2009-2012 e 2013-2016, respectivamente, em razão da impugnação total das despesas realizadas no âmbito do TC/PAC 0103/2009 - Siafi 658260 (Peça 3, p. 1-4) , no valor de R$ 973.725,42, que tinha por objeto "a execução de Sistema de Abastecimento de Água" (Peça 2, p. 1-5) .
HISTÓRICO 	 
O TC/PAC 0103/2009 autorizou a transferência de R$ 1.391.036,32, a cargo do concedente, e R$ 43.021,75 a título de contrapartida do convenente, totalizando R$ 1.434.058,07, com vigência de 31/12/2010 a 16/12/2015, conforme 11º Termo Aditivo (Peça 22, p. 1) , recaindo o prazo para prestação de contas final até 16/2/2016, de acordo com a Cláusula Quarta do Convênio (Peça 3, p. 1-4) .
Do total autorizado, foram transferidos pelo proponente R$ 973.725,42, correspondentes a 70,00% do total autorizado, conforme atestam as Ordens Bancárias abaixo:
	Ordem Bancária
	Data
	Crédito
	Valor (R$) 

	2012OB804665
	21/06/2012
	25/06/2012
	556.414,52

	2013OB805304
	11/10/2013
	15/10/2013
	417.310,90

		Total
		973.725,42

Foram emitidos pela Funasa os Relatórios de Visita Técnica de 17/9/2013 (Peça 16, p. 1-4) , informando a execução de 39,30% da obra, seguido do Parecer Financeiro 090/2016, de 22/9/2016 (Peça 31, p. 1-3) , sugerindo a não aprovação da prestação de contas final, pela totalidade dos recursos transferidos, em virtude da omissão no dever de prestar contas, salientando que a transferência da primeira parcela, no valor de R$ 556.414,52, foi feita na gestão do Sr. Juarez Alves Lima, e a da segunda parcela, no valor de R$ 417.310,90, já na gestão do Sr. José Ribamar Moreira Gonçalves.
Em relação às efetivas comunicações, o órgão instaurador diligenciou e notificou devidamente o responsável acerca da omissão no dever legal de prestar contas dos recursos recebidos, requerendo a devolução dos valores ou a adoção das providências devidas (vide quadro à Peça 39, p. 4, item 6) . 
	Notificação
	Data
	Localizador

	Notificação 075
	13/2/2014
	Peça 19, p. 1-4

	Notificação 074
	13/2/2014
	Peça 19, p. 5-8

	Notificação 148
	15/6/2016
	Peça 24, p. 1-3

	Notificação 149
	15/6/2016
	Peça 24, p. 4-7

Diante da não apresentação da prestação de contas e da consequente não demonstração da boa e regular gestão dos recursos repassados, assim como da não devolução dos recursos, instaurou-se o presente processo. Nesse sentido, no Relatório de Tomada de Contas Especial de 2/12/2016 (Peça 39, p. 1-6) , concluiu-se que o prejuízo importa no valor original de R$ 973.725,42, imputando-se a responsabilidade ao Sr. Juarez Alves Lima (CPF: XXX.050.733-XX) , ex-Prefeito Municipal de Icatu/MA, no período de 1/1/2009 a 31/12/2012, e ao Sr. José Ribamar Moreira Gonçalves (CPF: XXX.804.193-XX) , ex-Prefeito Municipal de Icatu/MA, no período de 1/1/2013 a 31/12/2016.
O Relatório de Auditoria 1135/2018 da Controladoria Geral da União (Peça 40, p. 1-5) ratificou o posicionamento do Tomador de Contas. Após serem emitidos o Certificado de Auditoria, o Parecer do Dirigente e o Pronunciamento Ministerial (Peças 41 a 43) , o processo foi remetido a esse Tribunal.
Uma vez remetidos os autos a este Tribunal para fins de apreciação e julgamento, em sede de instrução preliminar (peça 45) , a análise dos pressupostos de procedibilidade previstos na IN/TCU 71/2012 verificou que não havia óbices preliminares que impedissem o prosseguimento desta tomada de contas especial, uma vez que não se configurou o transcurso de mais de dez anos entre o fato gerador e a primeira notificação válida dos responsáveis pela autoridade administrativa competente. Ademais, o valor atualizado do débito apurado (sem juros) em 1/1/2017 era superior a R$ 100.000,00, na forma estabelecida conforme os arts. 6º, inciso I, e 19 da IN/TCU 71/2012, modificada pela IN/TCU 76/2016.
Após as considerações técnicas acerca da apuração dos fatos, identificação dos responsáveis e quantificação do dano para fins de ressarcimento, a análise preliminar pugnou pela audiência e citação dos responsáveis, com os seguintes contornos (peça 45, p. 5-6) :
a) realizar a citação do Sr. José Ribamar Moreira Gonçalves (CPF: XXX.804.193-XX) , ex-Prefeito Municipal de Icatu/MA, no período de 1/1/2013 a 31/12/2016, em solidariedade com o Sr. Juarez Alves Lima (CPF: XXX.050.733-XX) , ex-Prefeito Municipal de Icatu/MA, no período de 1/1/2009 a 31/12/2012, com fundamento nos arts. 10, § 1º, e 12, incisos I e II, da Lei 8.443/1992 c/c o art. 202, incisos I e II, do RI/TCU, para que, no prazo de quinze dias, apresentem alegações de defesa e/ou recolham, aos cofres do Tesouro Nacional, as quantias abaixo indicadas, atualizadas monetariamente a partir da respectiva data até o efetivo recolhimento, abatendo-se na oportunidade a quantia eventualmente ressarcida, na forma da legislação em vigor, em decorrência da irregularidade descrita abaixo: 
a.1) Irregularidade: não comprovação da boa e regular aplicação dos recursos recebidos por força do TC/PAC 0103/2009 - Siafi 658260, em virtude da impugnação total das despesas, no valor de R$ 973.725,42, em razão da omissão no dever de prestar contas, cujo prazo expirou em 31/12/2012.
a.2) Dispositivos violados: parágrafo único do art. 70 da Constituição Federal; art. 93 do Decreto-Lei 200/67; § 3º do art. 56 da Portaria Interministerial MPOG/MF/CGU 127/2008, com a redação dada pela Portaria 534, de 30/12/2009, Cláusula Quarta do Convênio;
a.3) Valor original do débito e data:
Sr. José Ribamar Moreira Gonçalves (CPF: XXX.804.193-XX) , ex-Prefeito Municipal de Icatu/MA, no período de 1/1/2013 a 31/12/2016, em solidariedade com o Sr. Juarez Alves Lima (CPF: XXX.050.733-XX) , ex-Prefeito Municipal de Icatu/MA, no período de 1/1/2009 a 31/12/2012:
	Data da Ocorrência
	Valor Original (R$) 
	Natureza

	21/6/2012
	556.414,52
	Débito

a.4) Valor total do débito atualizado até 4/4/2019: R$ 821.824,25.
Sr. José Ribamar Moreira Gonçalves (CPF: XXX.804.193-XX) , ex-Prefeito Municipal de Icatu/MA, no período de 1/1/2013 a 31/12/2016:
	Data da Ocorrência
	Valor Original (R$) 
	Natureza

	11/10/2013
	417.310,90
	Débito

a.5) Valor total do débito atualizado até 4/4/2019: R$ 573.635,56.
a.6) Responsáveis: 
a.6.1) Sr. Juarez Alves Lima (CPF: XXX.050.733-XX) :
a.6.1.1) Conduta: não comprovar a boa e regular aplicação dos recursos recebidos por força do TC/PAC 0103/2009 - Siafi 658260, em razão da omissão no dever de prestar contas da primeira parcela dos recursos, cujo prazo expirou em 31/12/2012.
a.6.1.2) Nexo de causalidade: a omissão no dever de prestar contas da primeira parcela dos recursos recebidos por meio do TC/PAC 0103/2009 - Siafi 658260, pactuado entre a Funasa e a Prefeitura Municipal de Icatu/MA, propiciou a não comprovação da boa e regular aplicação dos recursos, e, consequentemente, em presunção de prejuízo ao Erário no valor de R$ 556.414,52.
a.6.1.3) Culpabilidade: a conduta omissiva do Sr. Juarez Alves Lima é reprovável, posto que há elementos indicativos da consciência da ilicitude praticada, porquanto o responsável foi notificado acerca da omissão no dever de prestar contas e as providências necessárias para o resguardo do patrimônio público, sendo razoável exigir do responsável conduta diversa daquela que adotou, qual seja, apresentar a prestação de contas da primeira parcela dos recursos no prazo previsto.
a.6.2) Sr. José Ribamar Moreira Gonçalves (CPF: XXX.804.193-XX) :
a.6.2.1) Conduta: não comprovar a boa e regular aplicação dos recursos recebidos por força do TC/PAC 0103/2009 - Siafi 658260, em razão da omissão no dever de prestar contas da primeira e da última parcela dos recursos, cujo prazo expirou em 16/2/2016.
a.6.2.2) Nexo de causalidade: a omissão no dever de prestar contas da primeira e da última parcela dos recursos recebidos por meio do TC/PAC 0103/2009 - Siafi 658260, pactuado entre a Funasa e a Prefeitura Municipal de Icatu/MA, propiciou a não comprovação da boa e regular aplicação dos recursos, e, consequentemente, em presunção de prejuízo ao Erário no valor de R$ 973.725,42.
a.6.2.3) Culpabilidade: a conduta omissiva do Sr. José Ribamar Moreira Gonçalves é reprovável, posto que há elementos indicativos da consciência da ilicitude praticada, porquanto o responsável foi notificado acerca da omissão no dever de prestar contas e as providências necessárias para o resguardo do patrimônio público, sendo razoável exigir do responsável conduta diversa daquela que adotou, qual seja, apresentar a prestação de contas da primeira parcela e a final na forma e no prazo previstos.
 (...) d) ouvir o Sr. Juarez Alves Lima (CPF: XXX.050.733-XX) , ex-Prefeito Municipal de Icatu/MA, no período de 1/1/2009 a 31/12/2012, em audiência, com fundamento nos arts. 10, § 1º, e 12, incisos I e III, da Lei 8.443/1992 c/c o art. 202, incisos I e III, do RI/TCU, para que, no prazo de quinze dias, apresente razões de justificativa quanto à irregularidade descrita abaixo.
d.1) Irregularidade: não cumprimento do prazo estipulado, 31/12/2012, para a prestação de contas da primeira parcela do TC/PAC 0103/2009 - Siafi 658260;
d.2) Dispositivos violados: parágrafo único do art. 70 da Constituição Federal; art. 93 do Decreto-Lei 200/67; § 3º do art. 56 da Portaria Interministerial MPOG/MF/CGU 127/2008, com a redação dada pela Portaria 534, de 30/12/2009 e Cláusula Quarta do Termo de Convênio;
d.3) Conduta: descumprir o prazo estipulado, 31/12/2012, para prestação de contas da primeira parcela dos valores transferidos por meio do TC/PAC 0103/2009 - Siafi 658260;
d.4) Nexo de causalidade: a conduta adotada impediu de se comprovar o nexo entre o objeto pactuado no convênio e os recursos destinados a esse ajuste, de modo que se caracterizou a impossibilidade de se aferir a boa e regular gestão dos recursos repassados por meio do TC/PAC 0103/2009 - Siafi 658260.
d.5) Culpabilidade: não há excludentes de ilicitude, de culpabilidade e de punibilidade; é razoável supor que o responsável tinha consciência da ilicitude de sua conduta; era exigível conduta diversa da praticada, qual seja, desincumbir-se do seu dever por meio da apresentação da prestação de contas da primeira parcela dos recursos no prazo e forma devidos;
e) ouvir o Sr. José Ribamar Moreira Gonçalves (CPF: XXX.804.193-XX) , ex-Prefeito Municipal de Icatu/MA, no período de 1/1/2013 a 31/12/2016, em audiência, com fundamento nos arts. 10, § 1º, e 12, incisos I e III, da Lei 8.443/1992 c/c o art. 202, incisos I e III, do RI/TCU, para que, no prazo de quinze dias, apresente razões de justificativa quanto à irregularidade descrita abaixo.
e.1) Irregularidade: não cumprimento do prazo estipulado, 16/2/2016, para as prestações de contas do TC/PAC 0103/2009 - Siafi 658260;
e.2) Dispositivos violados: parágrafo único do art. 70 da Constituição Federal; art. 93 do Decreto-Lei 200/67; § 3º do art. 56 da Portaria Interministerial MPOG/MF/CGU 127/2008, com a redação dada pela Portaria 534, de 30/12/2009 e Cláusula Quarta do Termo de Convênio;
e.3) Conduta: descumprir o prazo estipulado, 16/2/2016, para prestação de contas dos valores transferidos por meio do TC/PAC 0103/2009 - Siafi 658260;
e.4) Nexo de causalidade: a conduta adotada impediu de se comprovar o nexo entre o objeto pactuado no convênio e os recursos destinados a esse ajuste, de modo que se caracterizou a impossibilidade de se aferir a boa e regular gestão dos recursos repassados por meio do TC/PAC 0103/2009 - Siafi 658260.
e.5) Culpabilidade: não há excludentes de ilicitude, de culpabilidade e de punibilidade; é razoável supor que o responsável tinha consciência da ilicitude de sua conduta; era exigível conduta diversa da praticada, qual seja, desincumbir-se do seu dever por meio da apresentação da prestação de contas final no prazo e forma devidos;
Em cumprimento ao pronunciamento realizado pela unidade em 15/04/2019 (peça 47) , foram efetuadas a audiência e citação dos responsáveis, nos moldes adiante:
a. José Ribamar Moreira Gonçalves:
	Comunicação: Ofício 12759/2020-TCU/Seproc (peça 75) 
Natureza: citação e audiência
Data da Expedição: 01/04/2020
Data da Ciência: 05/05/2020 (peça 80) 
Observação: Ofício enviado para o endereço do responsável, conforme pesquisa de endereço no sistema da Receita Federal do Brasil (peça 69) .
Fim do prazo para a defesa: 20/05/2020
	
b. Juarez Alves Lima:
	Comunicação: Ofício 12766/2020-TCU/Seproc (peça 76) 
Natureza: citação e audiência
Data da Expedição: 01/04/2020
Data da Ciência: 27/04/2020 (peça 77) 
Observação: Ofício enviado para o endereço do responsável, conforme pesquisa de endereço no sistema da Receita Federal do Brasil (peças 67 e 70) .
Fim do prazo para a defesa: 12/05/2020
	
Transcorrido o prazo regimental, os responsáveis não apresentaram defesa.
EXAME TÉCNICO
Da validade das notificações
Preliminarmente, cumpre tecer breves considerações sobre a forma como são realizadas as comunicações processuais no TCU. A esse respeito, destacam-se o art. 179, do Regimento Interno do TCU (Resolução 155, de 4/12/2002) e o art. 4º, inciso III, § 1º, da Resolução TCU 170, de 30 de junho de 2004, in verbis:
Art. 179. A citação, a audiência ou a notificação, bem como a comunicação de diligência, farse-ão:
I - mediante ciência da parte, efetivada por servidor designado, por meio eletrônico, fac-símile, telegrama ou qualquer outra forma, desde que fique confirmada inequivocamente a entrega da comunicação ao destinatário;
II - mediante carta registrada, com aviso de recebimento que comprove a entrega no endereço do destinatário;
III - por edital publicado no Diário Oficial da União, quando o seu destinatário não for localizado
 (...) Art. 3º As comunicações serão dirigidas ao responsável, ou ao interessado, ou ao dirigente de órgão ou entidade, ou ao representante legal ou ao procurador constituído nos autos, com poderes expressos no mandato para esse fim, por meio de:
I - correio eletrônico, fac-símile ou telegrama;
II - servidor designado;
III - carta registrada, com aviso de recebimento;
IV - edital publicado no Diário Oficial da União, quando o seu destinatário não for localizado, nas hipóteses em que seja necessário o exercício de defesa.
Art. 4º. Consideram-se entregues as comunicações:
I - efetivadas conforme disposto nos incisos I e II do artigo anterior, mediante confirmação da ciência do destinatário;
II - realizadas na forma prevista no inciso III do artigo anterior, com o retorno do aviso de recebimento, entregue comprovadamente no endereço do destinatário;
III - na data de publicação do edital no Diário Oficial da União, quando realizadas na forma prevista no inciso IV do artigo anterior.
§ 1º O endereço do destinatário deverá ser previamente confirmado mediante consulta aos sistemas disponíveis ao Tribunal ou a outros meios de informação, a qual deverá ser juntada ao respectivo processo.
Bem se vê, portanto, que a validade da citação via postal não depende de que o aviso de recebimento seja assinado pelo próprio destinatário da comunicação, o que dispensa, no caso em tela, a entrega do AR em "mãos próprias". A exigência da norma é no sentido de o Tribunal verificar se a correspondência foi entregue no endereço correto, residindo aqui a necessidade de certeza inequívoca. 
Não é outra a orientação da jurisprudência do TCU, conforme se verifica dos julgados a seguir transcritos:
São válidas as comunicações processuais entregues, mediante carta registrada, no endereço correto do responsável, não havendo necessidade de que o recebimento seja feito por ele próprio (Acórdão 3648/2013-TCU-Segunda Câmara, Relator Ministro JOSÉ JORGE) ;
É prescindível a entrega pessoal das comunicações pelo TCU, razão pela qual não há necessidade de que o aviso de recebimento seja assinado pelo próprio destinatário. Entregandose a correspondência no endereço correto do destinatário, presume-se o recebimento da citação. (Acórdão 1019/2008-TCU-Plenário, Relator Ministro BENJAMIN ZYMLER) ;
As comunicações do TCU, inclusive as citações, deverão ser realizadas mediante Aviso de Recebimento - AR, via Empresa Brasileira de Correios e Telégrafos, bastando para sua validade que se demonstre que a correspondência foi entregue no endereço correto. (Acórdão 1526/2007-TCU-Plenário, Relator Ministro AROLDO CEDRAZ) .
A validade do critério de comunicação processual do TCU foi referendada pelo Supremo Tribunal Federal, nos termos do julgamento do MS-AgR 25.816/DF, por meio do qual se afirmou a desnecessidade da ciência pessoal do interessado, entendendo-se suficiente a comprovação da entrega do "AR" no endereço do destinatário:
Ementa: agravo regimental. Mandado de segurança. Desnecessidade de intimação pessoal das decisões do tribunal de contas da união. art. 179 do regimento interno do TCU. Intimação do ato impugnado por carta registrada, iniciado o prazo do art. 18 da lei nº 1.533/51 da data constante do aviso de recebimento. Decadência reconhecida. Agravo improvido.
O envio de carta registrada com aviso de recebimento está expressamente enumerado entre os meios de comunicação de que dispõe o Tribunal de Contas da União para proceder às suas intimações.
O inciso II do art. 179 do Regimento Interno do TCU é claro ao exigir apenas a comprovação da entrega no endereço do destinatário, bastando o aviso de recebimento simples. 
Da revelia dos responsáveis Juarez Alves Lima e José Ribamar Moreira Gonçalves
No caso vertente, os avisos de recebimento acostados aos autos (peças 77 e 80) demonstram que as comunicações processuais foram entregues nos endereços corretos dos responsáveis, porquanto obtidos nos bancos de dados da Receita Federal do Brasil (peças 67 e 69) , ratificando a validade das comunicações entregues e a ciência dos responsáveis, não sendo demais lembrar a reiterada jurisprudência do TCU no sentido de que compete ao responsável manter atualizada a informação sobre seu domicílio na base da Receita Federal (Acórdão 9805/2019-TCU-Primeira Câmara, Min. Marcos Bemquerer; Acórdão 3105/2018-TCU-Primeira Câmara, Min. Bruno Dantas; Acórdão 2016/2017-TCU-Segunda Câmara, Min. Vital do Rêgo; Acórdão 3254/2015-TCU-Primeira Câmara, Min. Benjamin Zymler; Acórdão 1523/2016-TCU-Plenário, Min. Ana Arraes) .
Nos processos do TCU, a revelia não leva à presunção de que seriam verdadeiras todas as imputações levantadas contra os responsáveis, diferentemente do que ocorre no processo civil, em que a revelia do réu opera a presunção da verdade dos fatos narrados pelo autor (Acórdão 1009/2018-TCU-Plenário, Relator: Bruno Dantas; 2.369/2013-TCU-Plenário, Relator: Benjamin Zymler e 2.449/2013 - TCU-Plenário, Relator: Benjamin Zymler) . Dessa forma, a avaliação da responsabilidade do agente não pode prescindir da prova existente no processo ou para ele carreada.
Ao não apresentarem defesa, os responsáveis deixaram de produzir prova da regular aplicação dos recursos sob sua responsabilidade, em afronta às normas que impõem aos gestores públicos a obrigação legal de, sempre que demandados pelos órgãos de controle, apresentar os documentos que demonstrem a correta utilização das verbas públicas, a exemplo do contido no art. 93 do Decreto-Lei 200/1967: "Quem quer que utilize dinheiros públicos terá de justificar seu bom e regular emprego na conformidade das leis, regulamentos e normas emanadas das autoridades administrativas competentes." 
Com efeito, conforme análises empreendidas na fase interna e pela unidade técnica deste Tribunal no bojo da instrução preliminar, constatou-se a ocorrência de dano ao erário provocado não comprovação da boa e regular aplicação dos recursos recebidos por força do TC/PAC 0103/2009, em virtude da impugnação total das despesas, decorrente da omissão no dever de prestar contas, nos seguintes termos (peça 45, p. 2-4) :
12.	Conforme se verifica nos autos, por meio do Relatório de Tomada de Contas Especial de 2/12/2016 (Peça 39, p. 1-6) , concluiu-se que o prejuízo importa no valor original de R$ 973.725,42, imputando-se a responsabilidade ao Sr. Juarez Alves Lima (CPF: XXX.050.733-XX) , ex-Prefeito Municipal de Icatu/MA, no período de 1/1/2009 a 31/12/2012, e ao Sr. José Ribamar Moreira Gonçalves (CPF: XXX.804.193-XX) , ex-Prefeito Municipal de Icatu/MA, no período de 1/1/2013 a 31/12/2016.
13.	Como se nota no relato acima, a Funasa atestou a não apresentação da prestação de contas final dos recursos transferidos por meio da avença em tela, concluindo, dessa maneira, que a população alvo do ajuste não foi beneficiada, o que justifica a impugnação das despesas realizadas, instaurando-se a devida Tomada de Contas Especial.
14.	Examinando-se as conclusões da Funasa, tem-se que as mesmas encontram correspondência com a realidade, já que a apresentação da prestação de contas inclui-se como obrigação primeira de quem gere recursos públicos, com vistas à comprovação da sua boa e regular aplicação, sob pena de ser responsabilizado pela sua devolução aos cofres concedentes.
15.	E, uma vez materializada a não comprovação da boa e regular aplicação final dos recursos pactuados por meio do TC/PAC 0103/2009, a data de atualização dos débitos deve ser a data das transferências efetuadas, em obediência ao art. 9º da IN/TCU 71/2012 (modificada pela IN/TCU 76/2016) e ao Acórdão 11245/2017-TCU-Primeira Câmara, devendo os valores serem recolhidos aos cofres do Tesouro Nacional.
16.	Em acréscimo, registre-se que, em se tratando de recursos do Programa de Aceleração do Crescimento - PAC, o cofre credor da dívida é o Tesouro Nacional, nos termos do art. 6º, § 2º, da Lei 11.578/2007, que dispõe sobre a transferência obrigatória de recursos financeiros para a execução pelos Estados, Distrito Federal e Municípios de ações do Programa de Aceleração do Crescimento - PAC.
17.	Note-se que a data limite para prestação de contas da primeira parcela dos recursos, recebida em 21/6/2012 e gerida pelo Sr. Juarez Alves Lima, que ocupou o cargo de Prefeito Municipal de Icatu/MA no período de 1/1/2009 a 31/12/2012, deve ser a data do término de seu mandato, já que período suficiente para que fosse apresentada a devida prestação de contas da primeira parcela dos recursos transferidos.
18.	Já quanto ao Sr. José Ribamar Moreira Gonçalves, ex-Prefeito Municipal de Icatu/MA, no período de 1/1/2013 a 31/12/2016, uma vez empossado no cargo, a ele competia dar continuidade aos trabalhos já iniciados, configurando-se obrigação primordial de qualquer gestor dar o devido prosseguimento às obras e serviços iniciados em gestões anteriores, em obediência ao princípio da continuidade do serviço público.
19.	Além disso, cumpria também ao Sr. José Ribamar prestar contas dos recursos supracitados, pois como a avença ainda estava em vigor durante o seu mandato, detinha as condições necessárias para tanto, bem assim o dever de prestar as contas não apresentadas pelo seu antecessor.
20.	Uma vez empossado Prefeito, em não tendo sido apresentada a prestação de contas de avença ainda em vigor durante a sua gestão, caberia ao Sr. José Ribamar tomar as providências necessárias ao atendimento da obrigação, posto mandatória, ainda que celebrada na gestão anterior.
21.	Registre-se sempre a possibilidade de o Prefeito sucessor, quando se depara com a impossibilidade de apresentar a documentação comprobatória de avenças celebradas em gestões anteriores à sua, impetrar Ação Civil Pública de Improbidade Administrativa em face de seus antecessores, denunciando as infrações por eles cometidas, eximindo-se, assim, da responsabilidade que ora se exige do Sr. José Ribamar, que, conforme se demonstra nos autos, não o fez, permitindo-se inferir que a referida documentação foi devidamente disponibilizada pelo seu antecessor, e colocando-o na condição de responsável solidário pela infração.
22.	Ademais, a data prevista para a apresentação da prestação de contas final do convênio, 16/2/2016, também está compreendida no mandato do Sr. José Ribamar, que se estendeu até 31/12/2016, recaindo, assim, sobre ele a responsabilidade pela não comprovação da boa e regular aplicação final dos recursos recebidos por força do TC/PAC 0103/2009, em razão da não apresentação da prestação de contas final do ajuste.
23.	Assim, à luz dos elementos coligidos nos autos, há que se dar prosseguimento no tocante à responsabilização do Sr. Juarez Alves Lima (CPF: XXX.050.733-XX) , ex-Prefeito Municipal de Icatu/MA, no período de 1/1/2009 a 31/12/2012, e do Sr. José Ribamar Moreira Gonçalves (CPF: XXX.804.193-XX) , exPrefeito Municipal de Icatu/MA, no período de 1/1/2013 a 31/12/2016.
24.	Como restou caracterizada a omissão no dever de prestar contas final dos recursos transferidos, também se verificou a não comprovação da boa e regular gestão dos recursos objeto deste processo. Logo, cabe ressaltar que é pacífica a jurisprudência deste Tribunal no sentido de que compete ao gestor o ônus de provar a aplicação regular dos recursos que lhe foram confiados (vide Acórdão 974/2018-TCU-Plenário (Relator Min. Bruno Dantas) , 511/2018-TCU-Plenário (Relator Min. Aroldo Cedraz) , 3875/2018-TCU-1ª Câmara (Relator Min. Vital do Rêgo) , 1983/2018-TCU-1ª Câmara (Relator Min. Bruno Dantas) , 1294/2018-TCU-1ª Câmara (Relator Min. Bruno Dantas) , 3200/2018-TCU-2ª Câmara (Relator Min. Aroldo Cedraz) , 2512/2018-TCU-2ª Câmara (Relator Min. Aroldo Cedraz) , 2384/2018-TCU-2ª Câmara (Relator Min. José Múcio Monteiro) , 2014/2018-TCU-2ª Câmara (Relator Min. Aroldo Cedraz) , 901/2018-TCU-2ª Câmara (Relator Min. José Múcio Monteiro) , entre outros. 
Mesmo as alegações de defesa não sendo apresentadas, considerando o princípio da verdade real que rege esta Corte, procurou-se buscar, em manifestações dos responsáveis na fase interna desta tomada de contas especial, se havia algum argumento que pudesse ser aproveitado a seu favor. 
Da manifestação na fase interna
De acordo com o relatório do tomador de contas (peça 39) , o responsável José Ribamar Moreira Gonçalves apresentou defesa na fase interna, consubstanciada na Ação Ordinária proposta pelo Município de Icatu/MA, em 22/10/2015, junto à 5ª Vara da Seção Judiciária do Maranhão, em desfavor da Funasa, nos autos do processo 101389-93.2015.4.01.3700.
A ação em comento encontra-se acostada à peça 26 e tem por objetivo suspender a inadimplência do autor referente a quatro convênios, entre eles o que é objeto desta TCE (658260) . 
Em linhas gerais, o autor alega que a transição entre as administrações 2009-2012 e 2013-2016 transcorreu de forma tumultuada, com supressão pela administração anterior "não apenas dos bens pertencentes à municipalidade, mas de todo conjunto de informações necessárias a que o atual prefeito pudesse dar continuidade à administração do município".
Alega, ainda, que teria adotado providências com vistas a reverter a situação provocada pela conduta da administração anterior, a exemplo: i) do requerimento para que o TCU instaurasse a tomada de contas especial pertinente; ii) das ações de improbidade administrativa e ressarcimento ao erário em 2013 e em 2015; iii) da comunicação ao Ministério Público Federal das aludidas ações judiciais; iv) da representação para que o Ministério Público Estadual promovesse as competentes ação civil pública e ação penal contra o ex-gestor.
No âmbito do TCU, a representação formulada pelo município foi autuada no TC Processo 030.923/2015-8, e julgada parcialmente procedente por meio do Acórdão de Relação 3.048/2016-1ª Câmara, da relatoria do Ministro Walton Alencar Rodrigues, vazado nos seguintes termos:
1.6.1. dar ciência ao município de Icatu/MA, na pessoa do seu atual prefeito, que na forma dos arts. 3º, 4º e 15 da IN/TCU 71/2012, a instauração de processo de tomada de contas especial, a inscrição e a baixa de responsável no cadastro de devedores da União e a suspensão da inadimplência nestes mesmos cadastros cabem, primariamente, à autoridade competente do órgão repassador dos recursos, no caso, a Funasa;
1.6.2. dar ciência à Funasa da noticiada omissão na prestação de contas dos recursos do Convênio C 0103/09 (SIAFI 658260) , o que exige a imediata adoção das medidas administrativas tendentes à supressão desta irregularidade ou, se for este o caso, a instauração da devida tomada de contas especial, sem prejuízo da observância, se aplicável à espécie, do disposto na Sumula TCU 230, alertando as autoridades a ela vinculadas acerca das consequências e possíveis sanções decorrentes da omissão no cumprimento deste mister;
1.6.3. encaminhar cópia deste acórdão, assim como da instrução da Secretaria de Controle Externo do Maranhão - Secex-MA (peça 6) , ao representante, ao advogado que subscreve a exordial, à Funasa, ao gestor municipal no interregno de 2013/2016 e à Controladoria Geral da União; e
1.6.4. arquivar o presente processo.
Da análise da manifestação apresentada pelo responsável na fase interna
Como visto, o prefeito José Ribamar Moreira Gonçalves foi citado em razão da omissão no dever de prestar contas da primeira e da última parcela dos recursos transferidos ao convenente por meio do TC/PAC 0103/2009, bem como foi ouvido em audiência em razão do não cumprimento do prazo estipulado para as aludidas prestações de contas.
Ocorre, todavia, que a manifestação apresentada pelo responsável na fase interna demonstrou que sua gestão adotou medidas legais visando ao resguardo do patrimônio público.
Como se sabe, de acordo com a Súmula 230 do TCU, compete ao prefeito sucessor apresentar a prestação de contas referente aos recursos federais recebidos por seu antecessor, quando este não o tiver feito e o prazo para adimplemento dessa obrigação vencer ou estiver vencido no período de gestão do próprio mandatário sucessor, ou, na impossibilidade de fazê-lo, adotar as medidas legais visando ao resguardo do patrimônio público.
A adoção das aludidas medidas legais visando ao resguardo do patrimônio público, portanto, tem o condão de desvincular a administração do responsável pelo descumprimento das obrigações devidas pela administração anterior, diante do que não há que se falar em responsabilização do prefeito José Ribamar Moreira Gonçalves pela omissão no dever de prestar contas da primeira parcela dos recursos transferidos ao convenente por meio do TC/PAC 0103/2009, tampouco pelo não cumprimento do prazo alusivo à prestação de contas da referida parcela.
Por outro lado, as informações em questão não elidem a obrigação do responsável pela apresentação da prestação de contas da segunda parcela, haja vista que a data do crédito dessa parcela na conta vinculada (15/10/2013) evidencia que tais recursos foram integralmente geridos durante o seu mandato, subsistindo, portanto, a irregularidade atribuída ao responsável pela omissão no dever de prestar contas da segunda parcela do ajuste e pelo não cumprimento do prazo alusivo à respectiva prestação de contas.
Decorre da exclusão da responsabilidade solidária em relação à primeira parcela a correspondente redução do valor da dívida atribuída ao responsável. A alteração ora proposta, contudo, não torna necessário renovar a notificação do Sr. José Ribamar Moreira Gonçalves no presente momento processual, haja vista que tal providência não implica prejuízo à defesa. 
Ainda em relação ao responsável, não se vislumbra boa-fé em sua conduta, isto porque, no âmbito do TCU, é considerado de boa-fé o responsável que, embora tenha concorrido para o dano ao erário ou outra irregularidade, seguiu as normas pertinentes, os preceitos e os princípios do direito, o que não se verificou no caso em análise.
Importa salientar que a defesa apresentada pelo responsável na fase interna não aproveita o responsável Juarez Alves Lima.
Em se tratando de processo em que a parte interessada não se manifestou acerca das irregularidades imputadas, não há elementos para que se possa efetivamente aferir e reconhecer a ocorrência de boa-fé na conduta do responsável, podendo este Tribunal, desde logo, proferir o julgamento de mérito pela irregularidade das contas, conforme os termos dos §§ 2º e 6º do art. 202 do Regimento Interno do TCU. (Acórdão 2064/2011-TCU-Primeira Câmara, relator: Ubiratan Aguiar; 6.182/2011-TCU-1ª Câmara, relator: Weber de Oliveira; 4.072/2010-TCU-1ª Câmara, Relator: Valmir Campelo; 1.189/2009-TCU-1ª Câmara, Relator: Marcos Bemquerer; 731/2008-TCU-Plenário, Relator: Aroldo Cedraz) .
Diante do exposto, os responsáveis Juarez Alves Lima e José Ribamar Moreira Gonçalves devem ser considerados revéis, nos termos do art. 12, §3º, da Lei 8.443/1992, devendo as respectivas contas serem julgadas irregulares, condenando-os ao débito apurado.
Prescrição da Pretensão Punitiva
Vale ressaltar que a pretensão punitiva do TCU, conforme Acórdão 1441/2016-TCU-Plenário, Relator: Benjamin Zymler, que uniformizou a jurisprudência acerca dessa questão, subordina-se ao prazo geral de prescrição indicado no art. 205 do Código Civil, que é de dez anos, contado da data de ocorrência da irregularidade sancionada, nos termos do art. 189 do Código Civil, sendo este prazo interrompido pelo ato que ordenar a citação, a audiência ou a oitiva do responsável.
No caso em exame, não ocorreu a prescrição, uma vez que, em relação ao prefeito Juarez Alves Lima, a irregularidade sancionada ocorreu em 31/12/2012, termo final do seu mandato, e, em relação ao prefeito José Ribamar Moreira Gonçalves, tal se deu em 16/02/2016, data limite para a apresentação da prestação de contas, e o ato de ordenação da citação ocorreu 15/04/2019 (peça 47) .
CONCLUSÃO
Em face da análise promovida na seção "Exame Técnico", verifica-se que os responsáveis Juarez Alves Lima e José Ribamar Moreira Gonçalves não lograram elidir a irregularidade alusiva à não comprovação da boa e regular aplicação dos recursos recebidos por força do TC/PAC 0103/2009, em razão da omissão no dever de prestar contas.
Instados a se manifestar, os responsáveis optaram pelo silêncio, configurando a revelia, nos termos do §3º, do art. 12, da Lei 8.443/1992. Ademais, inexistem nos autos elementos que demonstrem a boa-fé dos responsáveis ou a ocorrência de outras excludentes de culpabilidade. 
A partir da análise dos elementos carreados aos autos na fase interna, concluiu-se que as ações empreendidas pela administração do Sr. José Ribamar Moreira Gonçalves tiveram o condão de afastar a responsabilidade do gestor pelas obrigações não adimplidas pela administração anterior, relacionadas com a apresentação da prestação de contas da primeira parcela do ajuste, sucedendo disso a exclusão do regime de solidariedade apontado na instrução precedente e a redução da dívida atribuída ao responsável nos autos.
Vale ressaltar que a jurisprudência pacífica nesta Corte é no sentido da imprescritibilidade das ações de ressarcimento ao erário (Súmula TCU 282) . Dessa forma, identificado dano ao erário, devese instaurar e julgar o processo de tomada de contas especial para responsabilizar seus agentes causadores, respeitando o direito ao contraditório e à ampla defesa, independentemente de quando ocorreram os atos impugnados.
Verifica-se também que não houve a prescrição da pretensão punitiva, conforme análise já realizada.
Destarte, desde logo, devem as contas de Juarez Alves Lima e José Ribamar Moreira Gonçalves serem julgadas irregulares, com fundamento nos arts. 1º, inciso I, 16, inciso III, alíneas "a" e "c", da Lei 8.443/1992, c/c os arts. 19 e 23, inciso III, da mesma Lei, e com os arts. 1º, inciso I, 209, incisos I e III, 210 e 214, inciso III, do Regimento Interno deste Tribunal, procedendo-se à condenação em débito, com a aplicação das multas previstas nos arts. 57 e 58, inciso I, da Lei 8.443/1992, a primeira por conta do débito e a segunda por conta da ausência de justificativa para a não apresentação das contas no prazo devido.
Como as multas acima referidas são mutuamente excludentes (com débito/sem débito) , propõe-se a absorção da segunda pela primeira, bem como informar aos responsáveis Juarez Alves Lima e José Ribamar Moreira Gonçalves que, em caso de demonstração, em sede de recurso, da boa e regular aplicação dos recursos, elidindo o débito total e, consequentemente, a multa prevista no art. 57 da Lei 8.443/1992, poderá o Tribunal reaplicar a multa prevista no art. 58, inciso I, da mesma lei, antes absorvida pela primeira.
Registre-se que, em se tratando de recursos do Programa de Aceleração do Crescimento - PAC, o cofre credor da dívida é o Tesouro Nacional, nos termos do art. 6º, § 2º, da Lei 11.578/2007, que dispõe sobre a transferência obrigatória de recursos financeiros para a execução pelos Estados, Distrito Federal e Municípios de ações do Programa de Aceleração do Crescimento - PAC. 
PROPOSTA DE ENCAMINHAMENTO
Diante do exposto, submetemos os autos à consideração superior, propondo ao Tribunal:
considerar revéis os responsáveis Juarez Alves Lima (CPF: XXX.050.733-XX) e José Ribamar Moreira Gonçalves (CPF: XXX.804.193-XX) , para todos os efeitos, dando-se prosseguimento ao processo, com fulcro no art. 12, § 3º, da Lei 8.443/1992;
julgar irregulares as contas dos responsáveis Juarez Alves Lima (CPF: XXX.050.733-XX) e José Ribamar Moreira Gonçalves (CPF: XXX.804.193-XX) , com fundamento nos arts. 1º, inciso I, 16, inciso III, alíneas "a" e "c", da Lei 8.443/1992, c/c os arts. 19 e 23, inciso III, da mesma Lei, e com os arts. 1º, inciso I, 209, incisos I e III, 210 e 214, inciso III, do Regimento Interno deste Tribunal, condenando-os ao pagamento das importâncias na forma a seguir especificada, atualizadas monetariamente e acrescidas dos juros de mora, calculadas a partir das datas discriminadas até a data da efetiva quitação do débito, fixando-lhe o prazo de 15 (quinze) dias, para que comprove, perante o Tribunal, o recolhimento das referidas quantias aos cofres do Tesouro Nacional, nos termos do art. 23, inciso III, alínea "a", da citada lei, c/c o art. 214, inciso III, alínea "a", do Regimento Interno do TCU:
47.1. responsável: Juarez Alves Lima (CPF: XXX.050.733-XX) :
	DATA DE OCORRÊNCIA
	VALOR HISTÓRICO (R$) 

	25/06/2012
	556.414,52

47.2. responsável: José Ribamar Moreira Gonçalves (CPF: XXX.804.193-XX) :
	DATA DE OCORRÊNCIA
	VALOR HISTÓRICO (R$) 

	15/10/2013
	417.310,90

aplicar aos responsáveis Juarez Alves Lima (CPF: XXX.050.733-XX) e José Ribamar Moreira Gonçalves (CPF: XXX.804.193-XX) , individualmente, a multa prevista no art. 57 da Lei 8.443/1992, c/c o art. 267 do Regimento Interno, com a fixação do prazo de 15 (quinze) dias, a contar das notificação, para comprovarem, perante o Tribunal (art. 214, inciso III, alínea "a", do Regimento Interno) , o recolhimento da dívida aos cofres do Tesouro Nacional, atualizada monetariamente desde a data do acórdão que vier a ser proferido até a do efetivo recolhimento, se for paga após o vencimento, na forma da legislação em vigor;
esclarecer aos responsáveis Juarez Alves Lima (CPF: XXX.050.733-XX) e José Ribamar Moreira Gonçalves (CPF: XXX.804.193-XX) que, caso se demonstre, por via recursal, a correta aplicação dos recursos, mas não se justifique a omissão da prestação de contas, o débito poderá ser afastado, mas permanecerá a irregularidade das contas, dando-se ensejo à aplicação da multa prevista no art. 58, inciso I, da Lei 8.443/1992;
autorizar, desde logo, a cobrança judicial das dívidas, caso não atendidas a notificação, na forma do disposto no art. 28, inciso II, da Lei 8.443/1992;
autorizar também, desde logo, se requerido, com fundamento no art. 26, da Lei 8.443, de 1992, c/c o art. 217, §§ 1º e 2º do Regimento Interno do TCU, o parcelamento da (s) dívida (s) em até 36 parcelas, incidindo, sobre cada parcela, corrigida monetariamente, os correspondentes acréscimos legais, fixando-lhe o prazo de 15 (quinze) dias, a contar do recebimento da notificação, para comprovar, perante o Tribunal, o recolhimento da primeira parcela, e de trinta dias, a contar da parcela anterior, para comprovar os recolhimentos das demais parcelas, devendo incidir, sobre cada valor mensal, atualizado monetariamente, os juros de mora devidos, no caso do débito, na forma prevista na legislação em vigor, alertando o responsável de que a falta de comprovação do recolhimento de qualquer parcela importará o vencimento antecipado do saldo devedor, nos termos do § 2º do art. 217 do Regimento Interno deste Tribunal; 
enviar cópia do Acórdão a ser prolatado à Procuradoria da República no Estado do Maranhão, nos termos do § 3º do art. 16 da Lei 8.443/1992, c/c o § 7º do art. 209 do Regimento Interno do TCU, para adoção das medidas cabíveis; e
enviar cópia do Acórdão que vier a ser proferido à Fundação Nacional de Saúde e aos responsáveis, para ciência;
informar à Procuradoria da República no Estado do Maranhão, à Fundação Nacional de Saúde e aos responsáveis que a presente deliberação, acompanhada do Relatório e do Voto que a fundamenta, está disponível para a consulta no endereço www.tcu.gov.br/acordaos, além de esclarecer que, caso requerido, o TCU poderá fornecer sem custos as correspondentes cópias, de forma impressa; e
informar à Procuradoria da República no Estado do Maranhão que, nos termos do parágrafo único do art. 62 da Resolução TCU 259/2014, os procuradores e membros do Ministério Público credenciados nesta Corte podem acessar os presentes autos de forma eletrônica e automática, ressalvados apenas os casos de eventuais peças classificadas como sigilosas, as quais requerem solicitação formal.
	É o relatório.

Augusto Afonso Barbalho Duque Bacelar (OAB/MA 7.774).

Procurador Sergio Ricardo Costa Caribé.

TOMADA DE CONTAS ESPECIAL. PAC. OMISSÃO NO DEVER DE PRESTAR CONTAS. NÃO COMPROVAÇÃO DA REGULAR APLICAÇÃO DOS RECURSOS. IRREGULARIDADE DAS CONTAS, CONDENAÇÃO EM DÉBITO E APLICAÇÃO DE MULTA.

TOMADA DE CONTAS ESPECIAL (TCE)

Secretaria de Controle Externo de Tomada de Contas Especial (SecexTCE).

A Fundação Nacional de Saúde (Funasa) instaurou tomada de contas especial em desfavor dos Srs. Juarez Alves Lima e José Ribamar Moreira Gonçalves, ex-prefeitos de Icatu/MA nos períodos 2009-2012 e 2013-2016, respectivamente, em razão da impugnação total das despesas realizadas no âmbito do TC/PAC 0103/2009, que tinha por objeto "a execução de Sistema de Abastecimento de Água".
Para a execução da avença foi autorizada a transferência de R$ 1.391.036,32, a cargo do concedente, e R$ 43.021,75, a título de contrapartida do convenente, totalizando R$ 1.434.058,07, com vigência de 31/12/2010 a 16/12/2015 (peça 22, p.1) . O prazo para a prestação de contas se encerrou em 16/2/2016 (peça 3, p. 1-4) .
Do total autorizado, foram transferidos pelo proponente R$ 973.725,42, correspondentes a 70% do total autorizado, por intermédio de ordens bancárias creditadas em duas parcelas em 25/6/2012 e 15/10/2013.
O Relatório de Visita Técnica de 17/9/2013 (Peça 16, p. 1-4) apontou para a execução de 39,30% da obra. O Parecer Financeiro 90/2016 (peça 31, p. 1-3) , por sua vez, sugeriu a desaprovação do TC/PAC, tendo em vista a ausência de elementos comprobatórios da execução das despesas, ante a omissão no dever de prestar contas.
Importante salientar que a transferência da primeira parcela, no valor de R$ 556.414,52, foi feita na gestão do Sr. Juarez Alves Lima, e a da segunda parcela, no valor de R$ 417.310,90, já na gestão do Sr. José Ribamar Moreira Gonçalves, motivo pelo qual ambos integram o polo passivo desta tomada de contas especial.
Os responsáveis, instados a se pronunciar nos autos, conforme Avisos de Recebimento acostados à peça 77 e 80, deixaram transcorrer in albis o prazo que lhes foi concedido, restando caracterizada suas revelias, nos termos do art. 12, § 3º, da Lei 8.443/1992.
A unidade técnica propôs o julgamento pela irregularidade das contas dos responsáveis, com condenação em débito e aplicação de multa.
Tal proposta contou com a concordância do membro do Ministério Público junto ao TCU, neste ato representado pelo Procurador Sérgio Ricardo Costa Caribé (peça 87) .
Feito esse breve histórico, passo ao exame de mérito deste processo.
De início, aplico aos responsáveis os efeitos da revelia previstos no art. 12, § 3º, da Lei 8.443/1992. 
No caso vertente, não foram juntados aos autos os documentos que poderiam comprovar a regular aplicação dos recursos disponibilizados, haja vista a omissão no dever de prestar contas e a ausência dos documentos pertinentes arquivados na prefeitura para o cumprimento desse mister. Diante disso, a Funasa concluiu que a população alvo do ajuste não teria sido beneficiada, o que justificaria a impugnação total das despesas em questão.
No caso em exame, cada um dos responsáveis, em suas respectivas gestões, deixou de apresentar a prestação de contas das parcelas por eles geridas. 
O Sr. Juarez Alves Lima deixou de apresentar a prestação de contas parcial, prevista na avença. Já o Sr. José Ribamar Moreira Gonçalves, conquanto tenha adotado medidas legais visando ao resguardo do patrimônio público em relação à parcela gerida por seu antecessor, afastando de si a responsabilidade pela prestação de contas da referida parcela, deixou ele próprio de apresentar a prestação de contas dos recursos por ele geridos, justificando, assim, a condenação de ambos pela omissão no dever de prestar contas. 
Adequada, portanto, a proposta da unidade técnica de irregularidade das contas dos gestores e a condenação à restituição dos valores por eles geridos, cuja aplicação não restou comprovada.
Não se encontra caracterizada nos autos a prescrição da pretensão punitiva deste Tribunal, motivo pelo qual proponho a aplicação de multa aos responsáveis. De fato, os recursos foram geridos, respectivamente, em 2012 e 2016 e o ato que determinou a citação foi expedido em 15/04/2019 (peça 47) , antes, portanto, do interregno de dez anos previsto no art. 205 do Código Civil, utilizado subsidiariamente por este Tribunal, conforme Acórdão 1441/2016-TCU-Plenário.
Com relação à aplicação de multa aos responsáveis, reconheço que existe relação de subordinação entre as condutas de "não comprovação da aplicação dos recursos" e de "omissão no dever de prestar contas", sendo a primeira consequência da segunda, o que enseja, na verificação das duas irregularidades, a aplicação da multa do art. 57 da Lei 8.443/1992, com o afastamento da multa do art. 58, inciso II, da mesma lei, em atenção ao princípio da absorção.
Importante que os responsáveis tenham ciência de que, na linha da jurisprudência pacífica deste Tribunal, a apresentação intempestiva de documentação comprovando a boa e regular aplicação dos recursos financeiros recebidos da União elide o débito, mas não afasta a omissão inicial do gestor, dando ensejo a irregularidade das contas com a aplicação de multa ao responsável.
Dessa forma, ainda que, na via recursal, reste demonstrada a correta aplicação dos recursos, caso os responsáveis não justifiquem a omissão no dever de prestar contas, o débito poderá ser afastado, mas suas contas permanecerão irregulares, dando-se ensejo à aplicação da multa prevista no art. 58, inciso I, da Lei 8.443/1992.
Por fim, registro que, em se tratando de recursos do Programa de Aceleração do Crescimento - PAC, o cofre credor da dívida é o Tesouro Nacional, nos termos do art. 6º, § 2º, da Lei 11.578/2007, que dispõe sobre a transferência obrigatória de recursos financeiros para a execução pelos Estados, Distrito Federal e Municípios de ações do aludido programa.
	Dessa forma, VOTO para que seja adotada a minuta de acórdão que trago à consideração deste colegiado.
TCU, Sala das Sessões Ministro Luciano Brandão Alves de Souza, em 17 de novembro de 2020.
Ministro VITAL DO RÊGO 
Relator